【裁判字號】    89,判,2784
【裁判日期】    890921
【裁判案由】    土地增值稅
【裁判全文】
最  高  行  政  法  院  判  決                  八十九年度判字第二七八四號
    原      告  甲○○
    送達代收人  甘龍強  律師
    被      告  苗栗縣稅捐稽徵處
    代  表  人  陳俊郁
右當事人間因土地增值稅事件，原告不服財政部中華民國八十八年五月二十日台財訴
第000000000號再訴願決定，提起行政訴訟，本院判決如左：
    主  文
原告之訴駁回。
訴訟費用由原告負擔。
    事  實
緣原告與陳琳樁、陳羅涼妹等三人於民國八十三年十一月七日共同出售坐落苗栗縣通
霄鎮○○段六三七地號土地（各持分三分之一），於移轉時申請依土地稅法第三十九
條之二規定，按農業用地免徵土地增值稅，原告經被告核定免徵土地增值稅新台幣（
下同）七二四、七五六元在案。嗣經被告查明系爭土地係第三者利用陳世明農民名義
購買，並無免徵土地增值稅之適用，乃補徵原免徵之土地增值稅七二四、七五六元。
原告不服，循序提起訴願、再訴願，均遭決定駁回，遂提起行政訴訟，茲摘兩造訴
辯意旨於次：
原告起訴意旨及補充理由略謂：一、按『土地稅法第三十九條之二第一項規定：農業
用地在依法作農業使用時，移轉與自行耕作之農民繼續耕作者，免徵土地增值稅。所
稱「移轉」，係針對農業用地所有權變動而言，亦即農業用地所有權人將其農業用地
之所有權轉予自行耕作之農民承受，因而產生之物權變動。如承受人於完成移轉登記
後，有土地稅法第五十五條之二所列不繼續耕作之情形，可以處承受人免徵土地增值
稅二倍之罰鍰。如免徵土地增值稅之農業用地，於變更為非農地使用後再移轉時，依
土地稅法第三十九條之二第二項規定，以其前次權利變更之日當期公告土地現值為原
地價，計算漲價總數額，課徵土地增值稅，以防止所有權人於移轉作農業使用時，高
報移轉現值，影響漲價歸公政策之執行。法律均無農地所有權移轉登記於現耕農民所
有，補徵土地增值稅之規定。如謂第三者利用農民名義購買，登記名義人既為有自行
耕作之農民，自符合免徵土地增值稅之要件。至於該登記名義人購買農地資金係由第
三者提供，係另成立他種法律關係，應否負擔其他稅負乃屬另一問題。．．．買受人
既為自行耕作之農民，則其取得土地，依上開說明，自符合免徵土地增值稅之要件，
被告援引財政部6.18.台財稅第000000000號函釋：「免徵土地增值稅之農
業用地，如經查明係第三者利用農民名義購買，則無免徵土地增值稅之適用，應予補
徵原免徵稅額」此一補徵土地增值稅是否適法非無商榷之餘地。』本院所著八十四年
判字第一四二號判決，揭示甚明。本件買受人陳世明既為自行耕作之農民，則其取得
買賣農地產權，乃符合免徵土地增值稅之要件，縱使實際上係第三人提供資金利用其
農民名義購買系爭農地，亦屬是否應徵其他稅捐之問題，而非補徵土地增值稅之問題
。二、依農業發展條例第二十七條規定，農業用地在依法作農業使用期間，移轉與自
行耕作之農民繼續耕作者，免徵土地增值稅，其售與非從事農業之農民，自不得免徵
土地增值稅，固為法條當然之解釋。惟依土地法第三十條規定私有農地所有權之移轉
，其承受人以能自耕者為限，違反者，其所有權之移轉無效，而土地增值稅之課徵，
依土地稅法第二十八條規定係於土地所有權移轉時課徵，從而農業用地移轉後發現其
承受人非從事農業之農民，因該所有權之移轉無效，乃屬自始無效及絕對無效，且依
司法院釋字第三七九號大法官會議解釋意旨，其所有權之移轉登記，應予塗銷，似應
不生課徵土地增值稅之問題，稅捐稽徵機關仍對之補徵土地增值稅，自屬無據。本院
亦著有八十四年判字第一四三號判決，可供參照。本件原告將前揭土地移轉登記與陳
世明，倘若實際上陳世明並非從事農業之農民，則依土地法第三十條規定與司法院大
法官會議釋字第三七九號解釋，本件買賣所為所有權移轉為無效，該項移轉登記應予
塗銷，回復為出賣人名義。此種情形，既不能認其產權移轉為適法，自無據以課徵土
地增值稅之理。三、又按『核准免徵土地增值稅之處分，乃對人民之授益處分，此種
授予人民利益之行政處分，因違法而發生是否應予撤銷時，依一般行政法理，應委諸
行政機關裁量，故行政機關對於公益與信賴利益之孰輕孰重，自應加以審酌衡量，如
撤銷對公益有重大危害或受益人之信賴利益顯然大於撤銷所欲維護之公益，且其信賴
並無不值得保護之情形時，自不得輕言撤銷該違法之行政處分。依內政部於行為時所
頒「自耕能力證明書之申請及核發注意事項」第三項規定, 專任農耕以外之職業者，
始不應核發自耕能力證明書。農地買受人經檢附主管機關核發自耕能力證明及戶籍謄
本記載為直接從事農業生產之農民，稅捐稽徵機關審查結果符合規定，准予免徵土地
增值稅。似此情形原告主張，其將土地售予買受人時，買受人曾出示區公所核發之自
耕能力證明書，始將土地售予該買受人，如果屬實，是否有信賴保護原則之適用，亦
有斟酌之餘地。被告徒以事後查明該買受人非屬名實相符之農民，乃發單補徵土地增
值稅，尚嫌速斷』。本院亦著有八十三年判字第五六○號判決，可供參照。本件農地
買賣，買方提出苗栗縣通霄鎮公所出具之自耕能力證明，賣方因信賴通霄鎮公所出具
之該證明而辦理產權移轉登記與陳世明，並因而享有免徵土地增值稅之利益，此一信
賴並無不值得保護之情形，被告遽為撤銷免徵土地增值稅之授益處分，參諸前揭本院
判決意旨，自非適法。四、原告就被告之補徵申請復查，經援引上揭本院判決，指摘
其補徵增值稅並非適法，乃被告以其調查結果，依系爭買賣取得系爭農地產權之陳世
明，於調查時供明伊僅出資一千一百萬元，其餘為錡夆機械股份有限公司（下稱錡夆
公司）負責人陳添進所出資；而系爭土地產權移轉後，即由錡夆公司向銀行辦妥抵押
借款；及依錡夆公司之銀行帳戶對帳單、支票等資料，顯見系爭土地買賣係錡夆公司
利用陳世明農民名義所購買，故其核定補徵原免徵土地增值稅，應無不合。且原告既
與陳添進私下訂立不動產買賣契約書，系爭土地係售與陳添進，惟為配合其土地登記
，又應陳添進要求，另訂一份公契載明買受人為陳世明，根據談話筆錄所述，對於系
爭土地買賣情形已知之綦詳，應無誠信保護原則之適用云云，從而為駁回原告復查申
請之處分，訴願決定與再訴願決定採被告上開說詞，而為駁回之決定。按「土地法第
三十條係就私有農地所有權移轉之物權行為所作之強制規定，關於約定負擔移轉該項
土地所有權之債權行為）如買賣、互易、贈與等契約），並不在限制之列」，最高法
院六十五年度第九次民庭庭推總會決議揭示甚明。又「關於耕地買賣，承買人雖係無
自耕能力之人，惟如約定由承買人指定登記與任何有自耕能力之第三人，或具體約定
登記與自耕能力之特定之第三人，即非民法第二百四十六條第一項以下不能之給付為
契約之標的，難認其契約為無效」，最高法院七十三年度第五次民事庭會議決定，亦
甚明確。最高法院上開見解，就土地買賣契約中之債權行為與物權行為，區分明確，
並指明土地法第三十條規定，係就物權行為而為規範。本件系爭土地買賣，就債權行
為部分，原告係與陳添進簽訂不動產買賣契約，就物權行為部分，則係依買賣契約（
私契）第十一條之約定，將系爭土地產權移轉登記與陳世明。依前揭最高法院所持見
解，系爭土地買賣，既經約定將系爭土地產權移轉登記與具有自耕能力之陳世明，則
縱使出面簽訂債權契約之陳添進，係無自耕能力，亦不影響系爭土地買賣之效力。至
於司法院大法官會議釋字第三七九號解釋：「則其於登記完畢後，經該管鄉（鎮、市
、區）公所查明承受人不具備自耕能力而撤銷該自耕能力證明書時，其原先所有權移
轉登記所據『具有自耕能力』之事由，已失所附麗，原登記機關自得撤銷前此准予登
記之處分，逕行塗銷其所有權移轉登記」，其「承受人」係指依物權行為取得土地產
權之人，應無疑義，在本件而言，應係指陳世明而言，而陳世明係屬農民，通霄鎮公
所所發給之自耕能力證明書，並未經該公所撤銷，因此，依系爭買賣所為移轉登記，
即無逕行塗銷之問題。國內就不動產買賣，大抵均以「私契」就債權行為部分為約定
，而另以「公契」為物權行為之依據，此種情形，只要有買賣不動產經驗或對不動產
買賣稍有認識者，皆知其事，此種情形，幾無例外。乃被告及訴願、再訴願決定機關
竟認原告既與陳添進私下訂立不動產買賣契約書，將系爭土地售與陳添進，但為配合
其土地登記，又應陳添進要求，另訂一份公契載明買受人為陳世明，原告對於系爭土
地買賣之情形已知之綦詳，而認原告應無誠信保護原則之適用云云。其昧於國內不動
產交易以私契、公契分別約定債權行為與物權行為之通行慣例，復無視於本件依買賣
私契與公契，達成系爭土地產權移轉登記與具備自耕能力之陳世明，依前揭最高法院
所持見解，於土地法第三十條農地農有之規定並無違背，是被告及訴願、再訴願決定
機關上開所指自屬違誤。五、系爭土地之公告現值高於市價甚多，因此，實際買賣價
額遠低於公告現值（請核對公私契，即可明瞭），但因被告表明申報交易價額不能低
於公告現值，原告遂於公契載明買賣價額為公告現值。被告既認上開公契係原告應陳
添進要求，而與之配合，另立公契云云，是既否定該公契之真實性，何以又據該公契
所申報之交易價額補徵土地增值稅？是豈非自相矛盾？而被告自稱調查結果，系爭土
地買賣總價為三千五百餘萬元，但被告就系爭土地全體共有人補徵之土地增值稅額合
計為三千六百餘萬元，亦即土地增值稅額超過買賣價額，此種情形，豈為事理之平。
六、買受人陳添進、陳世明於接受被告調查時，雖坦承系爭土地買賣價款一部分由陳
世明出資，其餘由陳添進出資，錡夆機械股份有限公司擬以該土地為擔保，向中國國
際商業銀行抵押借款，開立信用狀，向國外購買機械設備可節省付現利息云云。惟查
買受人就系爭土地買賣之動機為何，非出賣人之原告所能過問，綜觀系爭土地買賣之
私契或公契均未提及此事，是其買受系爭土地之動機，並未載為契約條件，因此，原
告實無從得知。被告及訴願、再訴願決定機關以買受人事後在被告調查所為陳述，推
斷原告知悉其事，而主張原告不受誠信原則之保謢，自屬謬誤。七、系爭農地買賣，
買受人陳添進為錡夆機械股份有限公司之負責人，而系爭土地雖於產權移轉登記後，
即由該公司向銀行抵押借款。惟按陳添進為錡夆公司負責人，原告實無從知悉；況且
無自耕能力人出面簽訂農地買賣之債權契約，而買受農地，為法所許，此為最高法院
所持之見解，因此，被告及訴願、再訴願決定機關以買受人陳添進為錡夆公司負責人
，據為不利原告之認定，自有違誤。至於買賣土地產權移轉登記與買受人後，買受人
之處分行為，已非出賣人所能過問。本件被告及訴願、再訴願決定機關以系爭土地產
權移轉登記後，即由錡夆公司向銀行辦妥抵押借款，而據為不利原告之認定，其違背
證據法則，甚為顯然。八、系爭土地買賣，買受人雖以錡夆公司簽發之支票支付買賣
價款，惟按支票為支付工具，交易當事人以第三人簽發之支票（俗稱客票）支付款項
者，比比皆是，該第三人與交易當事人間之內部關係為何，交易當事人之他方無權過
問，蓋其在意者，支票得以兌現而已。被告及訴願、再訴願決定機關以原告方面收受
錡夆公司簽發之支票，即認原告不受信賴原則之保護，其昧於交易之慣例，自非可採
。九、系爭土地產權移轉登記後，雖以錡夆公司為債務人設定抵押，惟按債務人為設
定抵押權予債權人，而由第三人提供抵押物為擔保者，所在多有。系爭土地產權移轉
登記後，所有人陳世明將該土地設定抵押權予銀行，以擔保錡夆公司對銀行之債務，
其抵押權設定，既在產權移轉登記後，豈為原告所能過問？被告及訴願、再訴願決定
機關以上開抵押權之設定，而認原告不受信賴原則之保護，豈能謂為允當？十、按「
免徵土地增值稅之適用，應予補徵原免徵稅額」，「取得免徵土地增值稅之農業用地
，如經查明係第三者利用農民名義購買，而應補稅者，雖農民本身亦有部分出資，惟
參照本部八十年四月二十日台財稅第八○○一二八一六一號函釋，仍以該宗土地原免
徵土地增值稅額為準」，固分別經財政部八十年六月八日台財稅第00000000
0號及八十二年十月七日台財稅八二一四九八七九一號函釋在案。惟查上開函釋是否
適法，不無商榷餘地，本院八十四年判字第一四二九號判決從土地稅法相關規定論述
明確。上開函釋既非土地稅法明文所定，是精研法律之「法律人」，知悉者百不得其
一，遑論平民百姓？以人民難以知悉之行政機關函釋對人民課徵稅捐，是豈為法治國
家所當有？十一、稅捐稽徵法第一條之一前段雖規定：「財政部依本法或稅法所發布
之解釋函令，對於據以申請之案件發生效力」，但此一規定使行政機關之裁量無限擴
張，根本違背三權分立之法治原則；而其違反中央法規標準法第五條第二款「關於人
民之權利義務事項應以法律定之」之規定，則不在話下。倘司法機關猶輕易認同行政
機關嚴重侵害人民權益之函釋，則其有負人民厚望，實不待言。前揭財政部函釋適用
之結果，賣地農民損失慘重，利用農民之假農民則毫髮無傷，試問這是財政部函釋的
本意嗎？這種情形，司法機關還要認同財政部的函釋嗎？農民賣地，往往有不得已的
苦衷，或許因為農村凋敝，到都市謀生，為了買個棲身的房子，於是不得已賣祖產；
或許為了子女的教育，而不得已賣地籌措教育費。在不得已的情況下賣農地，一般人
的刻板印象是農地只要繼續做農業使用就不必繳納土地增值稅，而土地稅法也是這樣
規定，但是像本案這般適用財政部函釋，而對原告補徵鉅額土地增值稅（超過真正買
賣價款），土地已經過戶給買主，買主以土地抵押借款，或再轉售他人，縱使買賣契
約約定土地增值稅由買方負擔，原告也無從追償。原告賣了祖產農地，所得金額用來
繳納土地增值稅都不夠，倘若國法如此，還有天理嗎？十二、按實質課稅及租稅負擔
公平原則，均為稅制基本指導原則之一。租稅法所重視者，應為足以表徵納稅能力之
經濟事實，而非其外觀之法律行為，故在解釋適用稅法時，所應根據者為經濟事實，
不僅止於形式上之公平，應就實質上經濟利益之享受者予以課稅，始符實質課稅及公
平課稅之原則。本院著有八十五年判字第三四○號判決可供參照。十三、本件被告核
定向原告補徵之土地增值稅額為新台幣（下同）七十二萬四千七百五十六元，但原告
與陳羅涼妹、陳琳樁同時以同一買賣契約出售之共有土地共六筆，該六筆土地實際出
售之總金額為三千五百六十六萬一百六十元，但經被告機關核定之補徵土地增值稅額
卻超過三千六百萬元。試問此種情形，豈能認被告之核課行為符合實質課稅、公平課
稅之原則？十四、請撤銷原處分及一再訴願決定等語。
被告答辯意旨略謂：按「農業用地在依法作農業使用時，移轉與自行耕作之農民繼續
耕作者，免徵土地增值稅。」為土地稅法第三十九條之二第一項所明定。次按「免徵
土地增值稅之農業用地，如經查明係第三者利用農民名義購買，則原無免徵土地增值
稅之適用，應予補徵原免徵稅額。」「．．．取得免徵土地增值稅之農業用地，如經
查明係第三者利用農民名義購買，而應補稅者，雖農民本身亦有部分出資，惟參照本
部八十四年四月二十日台財稅第八○○一二八一六一號函釋，仍以該宗土地原免徵土
地增值稅額為準。」亦分別經財政部八十年六月十八日台財稅第000000000
號及八十二年十月七日台財稅第八二一四九八七九一號函釋在案。又「查土地稅法第
三十九條之二第一項既明定農業用地在依法作農業使用時，移轉與自行耕作之農民繼
續耕作者，始免徵土地增值稅，則第三人利用自耕農名義購買農地，該第三者當非屬
自行耕作之農民，殊為明確，依實質課稅原則，自無免徵土地增值稅之適用，原告指
摘原處分違反證據法則、信賴保護原則及實質課稅原則，尚嫌無據，難予憑取。次查
『財政部依本法或稅法所發布之解釋函令，對於據以申請之案件發生效力』為稅捐稽
徵法第一條之一所明定，本件被告據引財政部八十二年十月七日台財稅第八二一四九
八七九一號函釋補徵原告原免徵之土地增值稅，衡無不法之可言，．．．」本院八十
七年度判字第四二五號判決可資參照。查本案原告於八十三年十一月七日以買賣名義
出售所有坐落通霄鎮○○段六三七地號土地，向被告辦理系爭土地所有權移轉之土地
增值稅（土地現值）申報，並申請依土地稅法第三十九條之二規定免徵土地增值稅，
經被告審理結果核准免徵土地增值稅七二四、七五六元。嗣被告於追查系爭土地購買
者資金來源時，查明系爭土地係錡夆機械股份有限公司（以下簡稱錡夆公司）利用陳
世明農民名義購買，認定系爭土地之移轉並無免徵土地增值稅之適用，遂向原告發單
補徵原免徵土地增值稅七二四、七五六元，洵屬適法。況經被告調查結果，基於下列
事實，認定系爭土地有第三者即錡夆公司利用陳世明農民名義購買：一、陳世明及陳
添進於八十五年一月三十日接受被告調查時，在談話筆錄內坦稱：「土地總現值參仟
伍佰陸拾陸萬壹佰陸拾元整，陳世明出資壹仟壹佰萬元，其餘由陳添進先生出資，錡
夆公司要以該些土地做不動產擔保，向中國國際商業銀行抵押借款，將開立Ｌ＼Ｃ信
用狀，向國外購買機器設備可節省付現利息。」二、陳添進係錡夆公司之負責人，系
爭土地於八十三年十二月三十日完成登記後，即由錡夆公司向中國國際商業銀行辦妥
抵押借款。三、陳世明提供原告等於八十三年八月二十日與陳添進私下訂立不動產買
賣契約書系爭土地買受人為陳添進，並有仲介人劉禮祥、藍文田、陳春練之簽名蓋章
，依據契約書記載及錡夆公司在中國國際商業銀行、台灣中小企業銀行支票存款對帳
單顯示，系爭土地付款流程為原告等與陳添進於八十三年七月九日簽訂草約時即先付
定金一百萬元由陳琳椿收受，同年八月二十日原告等各收受二百萬元，同年十月九日
各收受四百萬元，八十四年一月二十日陳琳椿、陳羅涼妹各收受五百五十五萬三千元
，原告收受五百五十五萬四千元，有錡夆公司中國國際商業銀行豐原分行六六九－七
號帳戶，台灣中小企業銀行○二七六九－一號帳戶支票存款對帳單、錡夆公司土地款
付款流程說明、支票影本等附可稽。四、自然人與法人不同，陳添進為自然人，錡
夆公司為法人、陳添進為錡夆公司董事長，案外人劉耀輝為該公司監察人，依附中
國國際商業銀行豐原分行之本票影本上發票人為錡夆公司，並同時蓋有「董事長陳添
進」「監察劉耀輝」，而附日期八十四年一月二十五日、金額新台幣二千五百萬元
之本票影本上，除發票人為法人「錡夆公司」「陳添進」「劉耀輝」外，保證人欄另
有保證人「陳添進」「劉耀輝」「陳世明」等自然人；又依他項權利證明書影本所載
，陳世明為物上保證人，債務人為錡夆公司；系爭土地如非該公司利用陳世明名義購
買，而僅係陳添進以該公司名義之支票支付價金，衡情，錡夆公司焉有以自己為債務
人，而以陳世明為義務人（即物上保證人），將系爭土地向中國國際商業銀行股份有
限公司抵押借款之理？綜合以上情形，顯見錡夆公司利用陳世明農民名義購買農地之
事證，極為明確。是被告依法核定補徵原免徵土地增值稅，應無不合。又據原告及陳
琳椿、陳羅涼妹等三人於八十四年六月十五日在被告機關所作談話筆錄中自承出售系
爭土地給陳添進，陳添進要求另訂一份公契，書寫承買人為陳世明，作為登記之用，
事實上原告等是和陳添進先生訂立買賣契約，而不是和陳世明訂約，原告不認識陳世
明，簽約當日陳世明也不在場。故根據談話筆錄所述，系爭土地係售與陳添進，原告
對於系爭土地買賣情形已知之綦詳，應無信賴保護原則之適用。次查土地所有權移轉
時，即應按其土地漲價總數額徵收土地增值稅，為土地稅法第二十八條所明定。是系
爭土地所有權既已移轉登記，即應課徵土地增值稅。再按土地稅法第三十條第一項第
一款、第二款及第二項等規定，土地所有權移轉時，應以訂約日或受理申報機關收件
日當期之公告移轉現值為準，而申報人申報之移轉現值經審核低於公告土地現值者，
得由主管機關照其自行申報之移轉現值收買或照公告土地現值徵收土地增值稅。及土
地稅法第三十條之一第一項第四款規定，依第三十九條之二第一項規定，免徵土地增
值稅之農業用地，以權利變更之日當期之公告土地現值為準。是被告依照前揭規定核
課土地增值稅，自無不合。本件原告之訴為顯無理由，請駁回原告之訴等語。
    理  由
按「農業用地在依法作農業使用時，移轉與自行耕作之農民繼續耕作者，免徵土地增
值稅。」為土地稅法第三十九條之二第一項所明定。次按「免徵土地增值稅之農業用
地，如經查明係第三者利用農民名義購買，則原無免徵土地增值稅之適用，應予補徵
原免徵稅額。」及「主旨：陳ＸＸ先生取得免徵土地增值稅之農業用地，如經查明係
第三者利用農民名義購買，應按該宗土地原免徵之土地增值稅額補稅。說明：二、陳
ＸＸ先生取得免徵土地增值稅之農業用地，如經查明係第三者利用農民名義購買，而
應補稅者，雖農民本身亦有部分出資，惟參照本部八十年四月二十日台財稅第八○○
一二八一六一號函釋，仍以該宗土地原免徵之土地增值稅為準。」分別為財政部八十
年六月十八日台財稅第000000000號及八十二年十月七日台財稅第八二一四
九八七九一號函釋在案。上開函釋核與土地稅法相關規定意旨尚無不符，本院得予援
用。本件原告與陳琳椿、陳羅涼妹等三人於八十三年十一月七日共同出售坐落苗栗縣
通霄鎮○○段六三七地號土地（應有部分各三分之一），於移轉時申請依土地稅法第
三十九條之二規定，按農業用地免徵土地增值稅，原告經被告核定免徵土地增值稅七
二四、七五六元在案。嗣經被告查明系爭土地係第三者利用陳世明農民名義購買，並
無免徵土地增值稅之適用，乃補徵原免徵之土地增值稅七二四、七五六元，原告不服
，循序提起行政訴訟，主張本件土地買受人登記為陳世明既為自行耕作之農民，符合
免徵土地增值稅之要件，倘若買方確係第三人借用有自耕能力之陳世明購買，依土地
法第三十條及司法院釋字第三七九號解釋本件所有權移轉登記無效，應予塗銷，買賣
已不存在，亦不應課徵土地增值稅。原告因信賴通霄鎮公所出具之自耕能力證明而享
有免徵本件土地增值稅之利益，自應受信賴保護利益原則之保謢，仍應保有授益處分
，而本件買賣之私契為債權契約，公契方為物權契約，均為法律所許，至買方之實際
用途，原告無從得知，況系爭土地買賣總價為三千五百餘萬元，被告補徵之土地增值
稅高過價額達三千六百餘萬元，顯失公平等語。經查：原告及共同出賣人陳琳椿、陳
羅涼妹於八十四年六月十五日在被告調查時均自承系爭土地係出售給陳添進，惟陳添
進要求另訂一份公契，書寫承買人為陳世明，作為登記之用，事實上原告等是和陳添
進訂立買賣契約，而不是和陳世明訂約，原告不認識陳世明，簽約當日陳世明也不在
場云云，有談話筆錄附原處分可稽。足證原告對於系爭土地買賣之實情知之綦詳，
應無信賴保護原則之適用，自不得保有免徵土地增值稅之授益處分，其諉稱無從得知
買受人實為陳添進以供非農業使用云云，核難採信。況陳世明及陳添進於八十五年一
月三十日於被告調查時均承稱：「土地總現值參仟伍佰陸拾陸萬壹佰陸拾元，陳世明
出資壹仟壹佰萬元，其餘由陳添進出資，錡夆公司（負責人陳添進）要以該土地做不
動產擔保，向中國國際商業銀行抵押借款，將開立Ｌ＼Ｃ信用狀，向國外購買機器設
備可節省付現利息。」亦有談話筆錄附原處分可查。參以陳添進係錡夆公司之負責
人，於系爭土地完成所有權移轉登記後，即由錡夆公司為債務人，以陳世明為物上保
證人，錡夆公司負責人陳添進及監察人劉耀輝為保證人，向中國國際商業銀行辦妥抵
押借款，而系爭買賣價款之付款流程均係由錡夆公司銀行帳戶之票據支付，均經被告
查明在案，足以佐證，原告等共同出賣人及陳世明、陳添進上開談話筆錄所自承之事
實，足以認定為真實，應認定本件土地買賣確係錡夆公司負責人陳添進利用陳世明農
民名義所購買，自不得免徵土地增值稅。而依土地稅法第三十條第一項第一款、第二
款及第二項規定，土地所有權移轉時，應以訂約日或受理申報機關收件日當期公告移
轉現值為準，而申報人申報之移轉現值經審核低於公告土地現值者，得由主管機關照
其自行申報之移轉現值收買或照公告土地現值徵收土地增值稅，且依土地稅法第三十
條之一第一項第四款轉依第三十九條之二第一項規定，免徵土地增值稅之農業用地，
以權利變更之日當期之公告土地現值為準，被告依照上開規定核課土地增值稅，於法
尚無不合。原告蒙政府耕者有其田之德政，得以低價取得農地，不知善自珍惜，任意
低價賤賣農地，致土地買賣價金低於土地增值稅，乃原告不知惜福之結果，難謂有違
事理之平。再查，本件買賣並非單純之債權契約，原告引用最高法院有關債權契約之
判例難謂妥適，而其所引本院判決，因案情各異，且非判例，均難比附援引，執為本
件有利原告認定之依據。末查：本件買賣亦非單純移轉登記予非具自耕農身分之陳添
進，（且原告並未主張已退還價款予原買受人）自無適用司法院釋字第三七九號解釋
由地政機關逕自塗銷其所有權移轉登記，難謂買賣關係已不存在，自應依法補徵土地
增值稅。從而，原告所訴各節，均無足取，本件原處分揆諸首揭規定及說明，洵無違
誤，一再訴願決定，遞予維持，俱無不合，原告起訴意旨，難謂為有理由，應予駁回
。據上論結，本件原告之訴為無理由，爰依行政訴訟法施行法第二條、行政訴訟法第
九十八條第三項前段，判決如主文。
中    華    民    國     八十九      年      九      月     二十一      日
              最 高 行 政 法 院 第 二 庭
                                審 判 長 法  官      陳  石  獅
                                         法  官      林  家  惠
                                         法  官      彭  鳳  至
                                         法  官      高  啟  燦
                                         法  官      黃  合  文
右  正  本  證  明  與  原  本  無  異
                                         法院書記官  陳  佩  玲
中    華    民    國     八十九      年      九      月     二十六      日


司法院資訊處製作；財團法人民間司法改革基金會備份。
